ACORDAO-COMPLETO-2299830

ACÓRDÃO 582/2019 ATA 2/2019 - SEGUNDA CÂMARA

VISTO, relatado e discutido este processo de tomada de contas especial instaurada pela Fundação Cultural Palmares (FCP) contra Paulo Roberto da Silva, na condição de presidente do Instituto de Apoio Técnico aos Países do Terceiro Mundo (Iattermund) , em razão da não comprovação da aplicação dos recursos repassados pela União ao Iattermund por força do Convênio 28/2006 (Siafi 568.248) , cujo objeto foi a realização do "Curso de Etnodesenvolvimento e Capacitação de Lideranças de Associações Quilombolas" nos Estados de Alagoas e Sergipe,
ACORDAM os Ministros do Tribunal de Contas da União, reunidos em Sessão de Segunda Câmara, ante as razões expostas pelo relator, em:
9.1. julgar irregulares as contas de Paulo Roberto da Silva e Instituto de Apoio Técnico aos Países do Terceiro Mundo, com fundamento nos arts. 1º, inciso I, 16, inciso III, alíneas "b" e "c", da Lei 8.443/1992, c/c os arts. 1º, inciso I, e 209, incisos II e III, do Regimento Interno, e condená-los, solidariamente, ao pagamento da quantia de R$ 213.221,19 (duzentos e treze mil, duzentos e vinte e um reais e dezenove centavos) , fixando-lhes o prazo de 15 (quinze) dias, a contar das notificações, para que comprovem perante o Tribunal (art. 214, inciso III, alínea "a", do Regimento Interno) o recolhimento da dívida aos cofres do Tesouro Nacional, atualizada monetariamente e acrescida dos juros de mora, calculados a partir de 22/9/2006, até a data do recolhimento, na forma prevista na legislação em vigor;
9.2. aplicar aos responsáveis indicados no subitem anterior multa de R$ 50.000,00 (cinquenta mil reais) , individualmente, com fundamento no art. 57 da Lei 8.443/1992, fixando-lhes o prazo de 15  (quinze) dias, a contar das notificações, para que comprovem o recolhimento das dívidas ao Tesouro Nacional, atualizadas monetariamente na data dos efetivos recolhimentos, se forem pagas após o vencimento, na forma da legislação em vigor;
9.3. autorizar, desde logo, com amparo no art. 28, inciso II, da Lei 8.443/1992, a cobrança judicial das dívidas, caso não atendidas as notificações;
9.4. autorizar, desde já, nos termos do art. 26 da Lei 8.443/1992, o parcelamento das dívidas em até 36 (trinta e seis) parcelas mensais e sucessivas, atualizadas monetariamente até a data do pagamento, esclarecendo aos responsáveis que a falta de pagamento de qualquer parcela importará no vencimento antecipado do saldo devedor (art. 217, § 2º, do Regimento Interno do TCU) , sem prejuízo das demais medidas legais; e
9.5. dar ciência desta deliberação ao Procurador-Chefe da Procuradoria da República no Distrito Federal, com fundamento no art. 16, § 3º, da Lei 8.443/1992, c/c o § 6º do art. 209 do Regimento Interno.

Tomada de contas especial instaurada  em razão da não comprovação da aplicação de recursos repassados por força de convênio  cujo objeto foi a realização do Curso de Etnodesenvolvimento e Capacitação de Lideranças de Associações Quilombolas nos Estados de Alagoas e Sergipe.

Segunda Câmara

Fundação Cultural Palmares.

3. Responsáveis: Instituto de Apoio Técnico aos Países do Terceiro Mundo (Iattermund) (03.656.923/0001-94); Paulo Roberto da Silva (XXX.473.180-XX).

13.1. Ministros presentes: Ana Arraes (Presidente), Augusto Nardes (Relator), Aroldo Cedraz e Raimundo Carreiro.
13.2. Ministros-Substitutos presentes: Marcos Bemquerer Costa e André Luís de Carvalho.

ACORDAO-COMPLETO-2408198

Acórdão 4466/2020 - Segunda Câmara

ACORDAO-COMPLETO-2345980

Acórdão de Relação 972/2019 - Segunda Câmara

Acórdão de Relação

AUGUSTO NARDES

Adoto como relatório a instrução final aprovada no âmbito da Secretaria de Controle Externo Educação, da Cultura e do Desporto (SecexEducação) , inserta à peça 15, cujo encaminhamento contou com a anuência do Ministério Público junto ao TCU, na pessoa do Subprocurador-Geral Paulo Soares Bugarin (peça 18) :
INTRODUÇÃO
1. Trata-se de tomada de contas especial instaurada pela Fundação Cultural Palmares (FCP) em desfavor do Sr. Paulo Roberto da Silva, na condição de presidente do Instituto de Apoio Técnico aos Países do Terceiro Mundo (Iattermund) , em razão de não comprovação da aplicação dos recursos repassados pela União ao Iattermund por força do Convênio 28/2006 (Siafi 568.248) , celebrado com a FCP, que teve por objeto a realização do 'Curso de Etnodesenvolvimento e Capacitação de Lideranças de Associações Quilombolas' nos Estados de Alagoas e Sergipe.
HISTÓRICO
2. Conforme o disposto na cláusula segunda do termo de convênio, foram previstos R$ 236.674,52 para a execução do objeto, dos quais R$ 213.221,19 seriam repassados pelo concedente e R$ 23.453,33 corresponderiam à contrapartida (peça 1, p. 127-129) . 
3. Os recursos federais foram repassados em parcela única, mediante a ordem bancária 2006OB900834, no valor de R$ 213.221,19, emitida em 20/9/2006 (peça 1, p. 165) , e creditados na conta específica em 22/9/2006 (peça 1, p. 191) . 
4. O ajuste vigeu no período de 15/9 a 30/10/2006 e previa a apresentação da prestação de contas em até sessenta dias a partir do término da vigência do convênio, conforme cláusula nona do instrumento (peça 1, p. 137) . O prazo não foi cumprido, conforme se afere do ofício 209/2007, expedido pela FCP em 27/11/2007 (peça 1, p. 183) , o qual notificou o Instituto sobre a inadimplência na apresentação da prestação de contas.
5. Embora tenha encaminhado documentos à FCP, em resposta à notificação mencionada, o Instituto não o fez de forma a permitir a aprovação das contas, conforme se extrai do novo ofício encaminhado pela FCP, em 18/3/2008 (peça 1, p. 187) . 
6. Em razão das irregularidades/omissões apontadas nos Pareceres 3/2012-GT-CONV e 47/2014/CCONV (peça 1, p. 221-233 e 241-243) e das conclusões constantes do Despacho 131/2014/CCONV/CG1/FCP/Minc (peça 1, p. 261-265) , foi proposta a não aprovação da Prestação de Contas final, no valor de R$ 238.921,19, sendo que, desse montante, R$ 213.221,19 foram repassados pelo concedente e R$ 25.700,00 corresponderiam ao valor da contrapartida pactuada. No ponto, cumpre esclarecer que o valor da contrapartida indicado no Despacho 131/2014/CCONV/CG1/FCP/Minc (peça 1, p. 261-265) , no valor de R$ 25.700,00, diverge do valor da contrapartida efetivamente pactuado (R$ 23.453,33) , constante do Plano de Trabalho anexo ao Termo de convênio firmado (peça 1, p. 147) . Tal inconsistência será analisada no item 11, subitem 'a', da Seção Exame Técnico. 
7. No âmbito desta Corte de Contas, em decorrência da instrução inicial do feito (peça 3) foi promovida, por meio dos Ofícios 608 e 609/2016-TCU/SecexEducação, de 19/9/2016 (peças 6 e 7) , a citação solidária dos responsáveis, Sr. Paulo Roberto da Silva e Instituto de Apoio Técnico Aos Países de Terceiro Mundo (Iattermund) . 
EXAME TÉCNICO
8. Os responsáveis, Iattermund e Paulo Roberto da Silva, tomaram ciência dos ofícios que lhes foram remetidos, conforme documentos constantes das peças 8 e 9. O Sr. Paulo Roberto da Silva apresentou, tempestivamente, suas alegações de defesa, conforme documentação integrante da peça 13, enquanto o Iattermund, embora regularmente citado, permaneceu silente. 
9. Os responsáveis foram citados pelo dano ao erário no valor total dos recursos federais repassados ao Iattermund, para a execução do objeto do Convênio 28/2006, em razão da não comprovação do cumprimento do objeto pactuado e da não comprovação da boa e regular aplicação de recursos repassados pela União para a fiel execução do ajuste. Na instrução inicial do feito (peça 3) , foram indicadas as seguintes irregularidades, mencionadas no Parecer Financeiro 47/2014/CCONV, que acarretaram a não aprovação da prestação de contas apresentada e a necessidade de devolução do valor integral repassado (peça 1, p. 241-243) :
a) o relatório de cumprimento de objeto não foi apresentado de forma circunstanciada, o que dificultou a visualização das ações efetivamente executadas, especialmente no estado de Sergipe. Mesmo à luz de documentação complementar apresentada, não há comprovação das atividades realizadas naquele estado;
b) não comprovação de diversos itens, etapas e fases, conforme relação à peça 1, p. 225-229;
c) relatório de viagem para acompanhamento da execução física do convênio não permitiu constatar o atingimento do objeto do ajuste;
d) ausência de termos de homologação e adjudicação de despesas realizadas ou justificativas com embasamento legal para o caso de dispensas, em desobediência às subcláusulas I e II da seção II do Convênio (peça 1, p. 131-133) ;
e) ausência de contratos firmados com fornecedores e prestadores de serviço;
f) realização de despesas em data posterior à vigência do convênio;
g) não apresentação de comprovação financeira de despesas, comprovantes de embarque e não restituição do saldo do convênio.
Das alegações de defesa apresentadas pelo Sr. Paulo Roberto da Silva
10. Em resposta à citação promovida por meio do Ofício 608/2016-TCU/SecexEducação (peça 6) , o Sr. Paulo Roberto da Silva encaminhou os documentos juntados à peça 13. Verifica-se, do cotejo entre os documentos referidos e os anteriormente encaminhados à concedente a título de prestação de contas, que o responsável se limitou a reencaminhar, nesta oportunidade, os mesmos documentos encaminhados à concedente, os quais foram devidamente analisados e considerados inaptos à comprovação da boa e regular aplicação dos recursos públicos (peça 1, p. 189 e peça 13, p. 2) . 
11. No âmbito dos Pareceres 3/2012-GT-CONV e 47/2014/CCONV, que trataram, respectivamente, das análises física e financeira da prestação de contas apresentada, intempestivamente (18/6/2008) , pela convenente, restaram consignadas as seguintes ocorrências/irregularidades (peça 1, p. 221- 234 e 241-243) , que levaram à não aprovação das contas apresentadas e à necessidade de devolução integral do valor repassado:
 a) irregularidade: divergências entre o Plano de Trabalho assinado (peça 1, p. 145-157) e o inicialmente apresentado à concedente (peça 1, p. 18-29) , que havia sido analisado pelas áreas técnica e jurídica, em relação aos seguintes itens: a.1) no cronograma de execução aprovado, lê-se, para o item 1.2, 'Laboratório de Sergipe' (peça 1, p. 20) , enquanto que no plano de trabalho assinado lê-se, no mesmo item, 'Laboratório da Paraíba' (peça 1, p. 147) ; a.2) no plano de aplicação do plano de trabalho aprovado, o valor da contrapartida pactuada era de R$ 25.700,00 (p. 1, p. 20) , enquanto, no plano de trabalho assinado, passou a ser de R$ 23.453,33 (peça 1, p. 147) :
 a.1) análise: não foram apresentados documentos ou justificativas tendentes a descaracterizar a irregularidade apontada. 
 b) irregularidade: relatório de cumprimento de objeto não apresentado de forma circunstanciada, dificultando a visualização das ações efetivamente executadas, especialmente no estado de Sergipe:
 b.1) documentação apresentada: relatório de cumprimento do objeto (peça 13, p. 4-13) 
 b.2) análise: o documento apresentado (peça 13, p. 4-13) não tem o condão de afastar a irregularidade apontada, eis que dele não constam as informações necessárias e indispensáveis a todo relatório de cumprimento de objeto (caput do art. 28, da IN/STN 1/97) , quais sejam:
 b.2.1) apresentação do objeto e descrição das etapas e os procedimentos adotados para a implementação das ações previstas no Plano de Trabalho, detalhando datas de implementação, itens, quantitativos e valores; e
 b.2.2) meio de aferição dos resultados, a exemplo de fichas de inscrição e controle de frequência dos beneficiados com a execução do objeto do convênio; 
 c) irregularidade: ausência de extratos bancários de aplicação no mercado financeiro;
 c.1) análise: não foram apresentados, pelo responsável, os extratos bancários dos rendimentos auferidos pela aplicação dos recursos, embora os extratos bancários apresentados (peça 13, p. 24-32) evidenciem que tal operação financeira tenha ocorrido, inicialmente, a partir de 28/9/2006, pela transferência de R$ 212.000,00, a débito da conta específica do ajuste. Tal constatação configura-se em indício de inverossimilhança da informação aposta no Anexo IV à prestação de contas apresentada, no que se refere à aferição de R$ 0,00 de rendimentos de aplicação financeira dos recursos (peça 13, p. 16) . Cumpre ressaltar ainda que há, na movimentação bancária da conta, registro de devolução de cheque sem fundo e de cheque com irregularidade, além do pagamento de taxas por devolução de cheques e por saldo negativo, demonstrando, efetivamente, que a conta foi movimentada de forma irregular. 
 d) irregularidade: ausência de termos de homologação e adjudicação das despesas realizadas ou justificativas com embasamento legal para os casos de dispensa, obedecendo assim ao que foi acordado na Cláusula Quarta, II, alínea 'f' do Termo de Convênio;
 d.1) análise: não foram apresentados documentos ou justificativas tendentes a descaracterizar a irregularidade apontada, restando caracterizada nos autos a infração ao disposto nos seguintes instrumentos legais/normativos e contratuais: art. 27, da IN/STN 1/97; art. 24, II c/c art. 23, II, 'a', da Lei 8.666/93 e Cláusula Quarta, II, 'f' e Subcláusula Primeira do termo de Convênio 28/2006, em face das seguintes despesas realizadas em decorrência de contratações de prestação de serviços, sem licitação, sem pesquisa prévia de preços de mercado e acima do valor permitido para a dispensa do certame licitatório:
 d.1.1) despesa no valor de R$ 13.715,00, referente a serviços de alimentação de quilombolas (NF 284, emitida pela empresa Sônia Maria Ribeiro Marques - ME (Esquina 90 graus) , peça 13, p. 83) ;
 d.1.2) despesa no valor de R$ 39.535,00, referente a serviços de hospedagem (notas fiscais 158 e 159, emitidas pela Empresa Laelson M de Oliveira (Hotel do Pita) , peça 13, p. 90 e 113) ;
 d.1.3) despesa no valor de R$ 17.197,60, referente a serviços de hospedagem e contratação de locação de auditório na cidade de Aracaju/Sergipe (NF 136, emitida pela Empresa Design Hotéis Turismo e eventos Ltda., em 28/10/2006, peça 13, p. 131) ;
 d.1.4) despesa no valor de R$ 25.525,00, com transporte (locação de van, despesas com táxi e locação de dois veículos, com motorista, por quatorze dias) , demonstrada pelas notas fiscais juntadas à peça 13, p. 80, 86, 88, 118, 120 e 122. Quanto à essa despesa, cumpre ressaltar que:
 d.1.4.1) resta configurada, nesse ponto, irregularidade consubstanciada na fuga ao processo licitatório, pelo fracionamento de despesa realizada junto à empresa Dantastour Viagens e Turismo, no valor de R$ 21.000,00, em cinco notas fiscais (notas fiscais 174 a 178) , sendo que dessas cinco, duas foram emitidas no dia 30/10/2006 e as demais nos dias 10 e 11/10/2006;
 d.1.4.2) foram apresentados documentos comprobatórios de despesas cuja correlação com a execução do objeto conveniado não está demonstrada, como a locação de veículo na cidade de Brasília, no valor de R$ 2.315,50 (notas fiscais 149 e 167, emitidas nas datas de 24/10/2006 e 28/11/2006) e o pagamento de despesas, no valor total de R$ 31,00, com transporte realizado por meio de táxi na cidade de Brasília.
 e) irregularidade: ausência de contratos firmados com os prestadores de serviço e também com os fornecedores.
 e.1) análise: não foram apresentados documentos comprobatórios ou justificativas tendentes a descaracterizar a irregularidade apontada. Nos termos do art. 62, da Lei 8.666/93, a formalização de instrumento contratual é obrigatória nos casos de concorrência, tomada de preços e nos casos de dispensa ou inexigibilidade de licitação, sendo facultativa, nos demais casos, desde que a Administração possa substituí-lo por outros instrumentos hábeis, observando, no que couber, nesse caso, o disposto no art. 55 da mesma lei, no que se refere às cláusulas necessárias de todo contrato. 
 f) irregularidade: realização de despesas em data posterior à vigência do convênio:
 f.1) documentação apresentada: extrato bancário (peça 13, p. 24-32) 
 f.2) análise: em que pese o ajuste ter vigido no período de 15/9 a 30/10/2006 e as notas fiscais e recibos apresentados terem sido emitidos no mês de outubro (peça 13, p. 43-131) verifica-se, no extrato da conta específica do convênio, a realização de despesas em data posterior ao fim de sua vigência, algumas durante o mês de novembro de 2006 (dois cheques compensados no dia 3/11, cinco no dia 6/11 e outros três nos dias 10, 21 e 28/11) e várias realizadas durante o mês de dezembro de 2006 (dezesseis cheques compensados no dia 19/12/2006 e cinco no dia 21/12/2006) . Assim, pelo exposto, considera-se que o extrato da conta específica do convênio apresentado pelo responsável (peça 13, p. 24-32) não afasta, mas confirma a irregularidade apontada pela concedente, no que se refere à realização de despesas injustificadas em data posterior à vigência do convênio, ação vedada pelo art. 8º, V, da IN/STN 1/97. 
 g) irregularidade: não apresentação de comprovantes de embarque e relatórios de viagem;
 g.1) documentação apresentada: fatura expedida pela empresa Itiquira Turismo Ltda., no valor de R$ 6.491,68 (peça 13, p. 112) ;
 g.2) análise: a fatura apresentada não se constitui em documento comprobatório da regularidade das despesas realizadas, eis que não foram apresentados os comprovantes de embarque e os relatórios de viagem devidos. Cumpre consignar, ainda, que, na fatura apresentada, foram detectadas despesas com passagens aéreas aparentemente desconexas do objeto do convênio, como as seguintes: 
 g.2.1) despesa com passagem aérea no trecho Brasília/Porto Velho, para o Sr. Carlos Augusto Fernandez (na condição de associado, à época dos fatos, nomeado Presidente da convenente a partir de 16/12/2008) , com infração à vedação constante da Cláusula Décima Quinta do termo de convênio firmado, sem apresentação de justificativa para sua execução, eis que o objeto do convênio era a capacitação de lideranças de associações quilombolas em Alagoas e Sergipe;
 g.2.2) despesas com passagens aéreas para pessoas não identificadas dentre os participantes ou palestrantes do curso (Paulo Roberto Silva e Francisco Sousa - peça 13, p. 112) . 
 h) irregularidade: realização de despesas com tarifas bancárias e CPMF;
 h.1) Documentação apresentada: extrato bancário (peça 13, p. 24-32) 
 h.2) Análise: o extrato da conta específica do convênio apresentado pelo responsável (peça 13, p. 24-32) não afasta a irregularidade, pelo contrário, demonstra a irregularidade apontada pela concedente, no que se refere à realização de despesas com tarifas bancárias (pacote de serviço e tarifas por devolução de cheque sem fundo e devolução de cheque com irregularidade) , IOF e CPMF, no valor total de R$ 1.723,44, em desacordo à vedação estabelecida no art. 8º, VII, da IN/STN 1/97.
 i) irregularidade: ausência de restituição do saldo do convênio,
 i.1) Análise: não foram apresentados documentos comprobatórios ou justificativas tendentes a descaracterizar a irregularidade apontada.
j) irregularidade: não comprovação dos seguintes itens, etapas e fases do objeto conveniado (conforme 'Análise da comprovação documental das metas/etapas/fases - Plano de Trabalho', constante do item 2.2 do Parecer 3/2012-GT-CONV, peça 1, p. 225-229) :
	Etapa 1 - Laboratório em Alagoas

	Item
	Descrição
	Quantidade
	Valor (R$) 
	Comprovantes

	1.1
	Acompanhamento Executivo
	1
	2.000,00
	Não comprovado

	1.2
	Impressão gráfica e encadernação. Cartilha: Teoria da Organização
	1.000,00
	8.000,00
	Não comprovado

	1.3
	Apresentação Cultural
	3
	4.200,00
	Não comprovado

	1.5
	Apoio Administrativo
	1
	1.000,00
	Não comprovado

	1.6
	Técnico em Desenvolvimento Econômico
	1
	5.000,00
	Não comprovado

	1.7
	Confecção de Certificado
	200
	700,00
	Não comprovado

	1.8
	Confecção de camisetas
	200
	1.600,00
	Não comprovado

	1.9
	Arte e confecção de bolsa
	180
	2.649,60
	Não comprovado

	1.17
	Operador de multimídia
	1
	600,00
	Não comprovado

	Etapa 2 - Laboratório em Sergipe

	Item
	Descrição
	Quantidade
	Valor (R$) 
	Comprovantes

	2.1
	Técnico de Estrutura Primária
	1
	1.400,00
	Não comprovado

	2.3
	Apresentação Cultural
	3
	4.200,00
	Não comprovado

	2.4
	Acompanhamento Executivo
	1
	2.000,00
	Não comprovado

	2.5
	Coordenação Pedagógica
	1
	2.000,00
	Não comprovado

	2.6
	Monitoria
	1
	1.000,00
	Não comprovado

	2.12
	Despesas com deslocamento
	1
	6.000,00
	Não comprovado

	2.13
	Apoio técnico - TDE
	1
	1.600,00
	Não comprovado

	2.14
	Equipamento de multimídia
	1
	1.750,00
	Não comprovado

	2.15
	Perito em capacitação
	1
	1.500,00
	Não comprovado

	2.17
	Material de expediente e consumo
	1
	1.780,00
	 Não comprovado  (as notas fiscais apresentadas se referem a despesas realizadas para execução do objeto no estado de Alagoas) 

	2.18
	Técnico de Desenvolvimento Econômico
	1
	5.000,00
	Não comprovado

 j.1) Documentação apresentada: prestação de contas (peça 13, p. 3-165) 
 j.2) Análise: não foram apresentados documentos comprobatórios que atestassem a boa e regular execução das despesas impugnadas. 
 k) irregularidade: insuficiência dos documentos apresentados para comprovar a boa e regular execução do objeto do ajuste, em relação aos seguintes itens (conforme 'Análise da comprovação documental das metas/etapas/fases - Plano de Trabalho', constante do item 2.2 do Parecer 3/2012-GT-CONV, peça 1, p. 225-229) :
	Etapa 1 - Laboratório em Alagoas

	Item
	Descrição
	Quantidade
	Valor (R$) 
	Comprovantes

	1.10
	Despesas com hospedagens dos participantes 
 (8 dias x R$ 46,00 x 89 pessoas) 
	712
	32.752,00
	Os documentos apresentados (peça 13, p. 65, 68, 69, 78, 90, 100-111 e 113) não permitem identificar o fiel cumprimento do Plano de Trabalho nem a efetiva capacitação de 89 participantes.

	1.13
	Diárias (prospecção, mobilização, part. Técnico) 
	100
	10.700,00
	- Recibos contém valor unitário em desacordo com o PT (peça 13, p. 58, 94 e 98) ;
-Não foi apresentado comprovante do deslocamento do contratado de sua cidade de origem (Brasília) para o estado de Alagoas.

	1.19
	Especialista em Capacitação Massiva
	2
	10.000,00
	Recibo (peça 13, p. 53 e 54) . Ausentes cópias dos documentos pessoais e currículo dos contratados que justificassem a contratação. Ausente a comprovação do deslocamento dos contratados, de suas cidades de origem (Brasília e Goiânia) para o estado de Alagoas. Despesas impugnadas. 

	1.20
	Despesa com alimentação
	784
	19.600,00
	Valor unitário em desacordo com o PT (NF 284, peça 13, p. 83) 

	Etapa 2 - Laboratório em Sergipe

	Item
	Descrição
	Quantidade
	Valor (R$) 
	Comprovantes

	2.2
	Coordenação de Logística
	1
	2.000,00
	Recibo (peça 13, p. 47) : Ausentes cópias dos documentos pessoais e currículo da contratada que justificassem a contratação. Ausente comprovante de deslocamento da contratada, de sua cidade de origem (Brasília) para o estado de Sergipe. Despesa impugnada

	2.9
	Locação de sala
	5
	700,00
	Nota Fiscal 13  (peça 13, p. 131) não apresenta a discriminação dos serviços

	2.10
	Despesa com hospedagem
	290
	12.760,00
	Nota Fiscal 13 (peça 13, p. 131) não apresenta a discriminação dos serviços

	2.16
	Especialista em capacitação massiva
	1
	5.000,00
	Recibo (peça 13, p. 55) Ausentes cópias dos documentos pessoais e currículo do contratado que justificassem a contratação. Despesa realizada com pessoa vinculada à convenente com infração vedação constante da Cláusula Décima Quinta do termo de convênio firmado.

 k.1) documentação apresentada: prestação de contas (peça 13, p. 3-165) 
 k.2) Análise: não foram apresentados documentos comprobatórios que afastassem as irregularidades apontadas e atestassem a boa e regular execução das despesas impugnadas. 
11. Além de todas as irregularidades já apontadas nos autos e nesta instrução, os documentos apresentados, juntados à peça 13, p. 132-165 (relatórios de atividades do curso e relação de participantes do evento) , indicam que os recursos do Convênio 19/2005 não foram aplicados na realização de dois eventos, conforme previsto no Plano de Trabalho do ajuste - um no Estado de Alagoas e o outro no Estado de Sergipe -, mas sim na realização de um único evento no Estado de Alagoas, entre os dias 11 a 16/10/2006 (peça 13, p. 137 e 146-148) . 
12. Dentre os documentos apresentados em resposta à citação, consta a relação dos participantes do curso de capacitação, realizado na cidade de União dos Palmares/AL, e a identificação de seu estado de origem (peça 13, p. 160-163) . Excluindo-se de tal relação os nomes em duplicidade e os nomes de pessoas contratadas para prestação de serviços durante a execução do objeto conveniado (digitadores, conforme recibos juntados à peça 13, p. 49, 60 e 62) , indevidamente colocados na lista de participantes (Flavio Pereira Dantas Junior, Cássia França Silva Maiolo e Lícia Vieira Ramalho da Silva) , verifica-se, quanto ao estado representado por cada participante, que, dos 42 possíveis participantes: três representavam Sergipe; cinco representavam a Paraíba; seis, Pernambuco; dezesseis, Alagoas (onde se realizou o evento) ; um representava o Piauí; dois, a Bahia; quatro, o Ceará e nenhum representou os estados do Maranhão e do Rio Grande do Norte.
13. Tal distribuição se constitui em indício de que, em que pese os poucos recibos de despesas supostamente referentes à execução do curso no estado de Sergipe (peça 13, p. 43, 45-47, 55-56, 59, 64, 99 e 131) , o curso fora realizado apenas na cidade de União dos Palmares/AL, o que justifica, em princípio, a participação de três representantes de Sergipe nesse evento. Dos 48 capacitados no evento realizado em União dos Palmares/AL, três representavam as comunidades quilombolas do estado de Sergipe: Lumara Cristina Martins Santos; Edmilson Santos e Simone Vieira Cabral (peça 13, p. 161 e 163) . Ademais, verifica-se que, com exceção do Maranhão, todos os estados nordestinos estavam representados no evento realizado no estado de Alagoas, reforçando a conclusão no sentido de ter havido apenas a realização de um único evento, a despeito do que fora acordado no ajuste em tela.
14. Ainda, quanto aos indícios de falsidade das informações apresentadas no Relatório de Execução Físico-Financeira e dos documentos comprobatórios apresentados (peça 13) , cumpre consignar os seguintes:
 a) em relação ao item 2.7 da Planilha de Custos anexa ao Plano de Trabalho aprovado (peça 1, p. 26) , concernente à reprodução e encadernação da Cartilha de Teoria da Organização para o Laboratório de Sergipe, foi apresentada Nota Fiscal 148, emitida em 28/10/2006, por empresa sediada na cidade de Santa Maria da Vitória/BA (peça 13, p. 91) , indicando despesa com a impressão e a encadernação de mil cartilhas, após à realização do curso na cidade de União dos Palmares/AL (que se deu no período compreendido entre 11 a 16/10/2006, peça 13, p. 137-159) . Em relação à impugnação de tal despesa, cumpre ainda registrar que, consoante relatado nos itens 11 a 13 desta instrução, os documentos apresentados pelo responsável, juntados à peça 13, p. 132-165 (relatórios de atividades do curso e relação de participantes do evento) , indicam que os recursos do Convênio 19/2005 não foram aplicados na realização de dois eventos, conforme previsto no Plano de Trabalho do ajuste - um no Estado de Alagoas e o outro no Estado de Sergipe -, mas sim na realização de um único evento no Estado de Alagoas, entre os dias 11 a 16/10/2006 (peça 13, p. 137 e 146-148) ;
 b) apresentação de dois recibos no valor de R$ 960,00, pelo Sr. Ajax Dagoberto Moraes Filgueira (residente no estado do Pará) : o primeiro, datado de 9/10/2006 (peça 13, p. 96) , em razão do recebimento de oito diárias para participação no curso no estado de Alagoas  (de 9 a 16/10/2006) , com informação de emissão de passagem aérea para o beneficiário; o segundo, também no valor de R$ 960,00 (peça 13, p. 56) , datado de 28/10/2006, em razão do recebimento de oito diárias, para monitoramento e acompanhamento técnico da execução do objeto conveniado no estado de Sergipe. No entanto, não há comprovação do deslocamento do beneficiário de seu estado de origem para nenhum dos dois destinos.
 c) apresentação de quatro recibos pelo Sr. André Justino de Brito (nos valores de R$ 244,00, R$ 600,00, R$ 360,00 e R$ 600,00) pelo recebimento de duas diárias, no valor unitário de R$ 122,00 (peça 13, p. 58) e de oito diárias no valor unitário de R$ 120,00 (peça 13, p. 94 e 98) e pela remuneração da função de 'Coordenação logística e mobilização' do curso em Alagoas (peça 13, p. 117) . No entanto, não há comprovação do deslocamento do contratado, da cidade de Brasília, onde reside, para o estado de Alagoas;
 d) inexistência de notas fiscais que demonstrem a aquisição de material de consumo no estado de Sergipe. Todas as despesas com material de consumo foram realizadas na cidade de União dos Palmares/AL (peça 13, p. 57, 67, 71, 72, 74-75, 92-93, 128-130) ou, após a execução do objeto do convênio, na cidade de Brasília (NF emitida em 30/10/2006, juntada à peça 13, p. 48) ;
 e) incompatibilidade entre as informações apostas nos recibos emitidos pelo Sr. Ronivaldo Macedo dos Santos, juntados à peça 13, p. 45 e 64, o qual atestou ter auferido diárias em duplicidade, com valores unitários diferentes, para períodos parcialmente coincidentes, conforme se detalha a seguir: no recibo juntado à p. 45, o beneficiário atesta ter recebido o valor de R$ 960,00, referente ao pagamento de oito diárias, no período compreendido entre 6 a 13/10/2006, com valor unitário de R$ 120,00, para realizar a prospecção e mobilização e lideranças para a participação no curso em Sergipe, enquanto no outro recibo (peça 13, p. 64) o mesmo beneficiário atesta ter recebido o valor de R$ 1.000,00, referente ao pagamento de dez diárias, no período compreendido entre 3 a 12/10/2006, com valor unitário de R$ 100,00, para realizar exatamente a mesma tarefa;
 f) existência de nomes em duplicidade (Hélio Paulino dos Santos) e inclusão indevida, na lista de participantes do curso apresentada (peça 13, p. 160) , de nomes de pessoas contratadas para a prestação de serviços (Flavio Pereira Dantas Junior, Cássia França Silva Maiolo e Lícia Vieira Ramalho da Silva, contratados como digitadores, conforme recibos juntados à peça 13, p. 49, 60 e 62) ;
 g) realização de despesa irregular com passagem aérea emitida para o Sr. Carlos Augusto Fernandez (na condição de associado, à época dos fatos, nomeado Presidente da convenente a partir de 16/12/2008) , no trecho Brasília/Porto Velho, considerando que o destino do passageiro não está vinculado, de nenhuma forma, à execução do objeto conveniado (peça 13, p. 112) .
CONCLUSÃO 
15. Em face da análise promovida nos itens 10 a 13 da seção 'Exame Técnico', propõe-se rejeitar as alegações de defesa apresentadas pelo Sr. Paulo Roberto da Silva, uma vez que não foram suficientes para afastar as irregularidades a ele atribuídas. 
16. Diante da revelia do Instituto de Apoio Técnico Aos Países do Terceiro Mundo (instituição convenente) , propõe-se que suas contas sejam julgadas irregulares e que o Iattermund seja condenado em débito, bem como que lhe seja aplicada a multa prevista no art. 57 da Lei 8.443/1992
17. Por sua vez, os documentos apresentados, a título de alegações de defesa, pelo Sr. Paulo Roberto Silva tampouco lograram afastar o débito imputado aos responsáveis. Ademais, inexistem nos autos elementos que demonstrem sua boa-fé ou a ocorrência de outros excludentes de culpabilidade. Desse modo, suas contas devem, desde logo, ser julgadas irregulares, nos termos do art. 202, § 6º, do Regimento Interno/TCU, procedendo-se à sua condenação em débito e à aplicação da multa prevista no art. 57 da Lei 8.443/1992. 
18. Não se pode afirmar que o gestor tenha agido de boa-fé, pois não demonstrou o zelo devido na condução do convênio firmado. Ademais, um gestor diligente não teria permanecido inadimplente quanto à prestação de contas, para só fazê-lo após notificação da concedente, e, ao apresentá-las, apresentar relatórios inconsistentes e documentos inidôneos, deixando de juntar documentos comprobatórios da regularidade das despesas realizadas com os recursos do convênio. 
PROPOSTA DE ENCAMINHAMENTO
19. Diante do exposto, submetem-se os autos à consideração superior, propondo:
a) considerar revel o Instituto de Apoio Técnico Aos Países do Terceiro Mundo (Iattermund) , CNPJ 03.656.923/0001-94, em virtude de não ter apresentado suas alegações de defesa mesmo após ter sido regularmente citado nestes autos;
b) com fundamento nos arts. 1º, inciso I, 16, inciso III, alíneas 'b' e 'c', e § 2º da Lei 8.443/1992 c/c os arts. 19 e 23, inciso III, da mesma Lei, e com arts. 1º, inciso I, 209, incisos II e III, e § 5º, 210 e 214, inciso III, do Regimento Interno, que sejam julgadas irregulares as contas do Sr. Paulo Roberto da Silva (CPF XXX.473.180-XX) , na condição de presidente do Instituto de Apoio Técnico aos Países de Terceiro Mundo à época dos fatos, e condená-lo, em solidariedade com o Instituto de Apoio Técnico aos Países de Terceiro Mundo, proponente de direito privado (CNPJ 03.656.923/0001-94) , ao pagamento da quantia a seguir especificada, com a fixação do prazo de quinze dias, a contar da notificação, para comprovarem, perante o Tribunal (art. 214, inciso III, alínea 'a', do Regimento Interno) , o recolhimento da dívida aos cofres do Tesouro Nacional, atualizada monetariamente e acrescida dos juros de mora, calculados a partir das datas discriminadas, até a data do recolhimento, na forma prevista na legislação em vigor: 
Quantificação do débito
	VALOR ORIGINAL (R$) 
	DATA DA OCORRÊNCIA

	213.221,19
	22/9/2006

	Valor atualizado até 8/8/2017: R$ 681.634,68
 (Demonstrativo de débito à peça 14) 

c) aplicar ao Sr. Paulo Roberto da Silva (CPF XXX.473.180-XX) e ao Instituto de Apoio Técnico Aos Países de Terceiro Mundo, individualmente, a multa prevista no art. 57 da Lei 8.443/1992 c/c o art. 267 do Regimento Interno, com a fixação do prazo de quinze dias, a contar das notificações, para comprovarem, perante o Tribunal (art. 214, inciso III, alínea 'a', do Regimento Interno) , o recolhimento das dívidas aos cofres do Tesouro Nacional, atualizadas monetariamente desde a data do acórdão que vier a ser proferido até a dos efetivos recolhimentos, se forem pagas após o vencimento, na forma da legislação em vigor;
d) autorizar, desde logo, nos termos do art. 28, inciso II, da Lei 8.443/1992, a cobrança judicial das dívidas caso não atendidas as notificações;
e) encaminhar cópia da deliberação que vier a ser proferida, bem como do relatório e do voto que a fundamentarem, ao Procurador-Chefe da Procuradoria da República no Distrito Federal, nos termos do § 3º do art. 16 da Lei 8.443/1992 c/c o § 7º do art. 209 do Regimento Interno do TCU, para adoção das medidas que entender cabíveis.
	É o relatório.

não há.

Subprocurador-Geral Paulo Soares Bugarin.

TOMADA DE CONTAS ESPECIAL. CONVÊNIO. CURSO DE ETNODESENVOLVIMENTO E CAPACITAÇÃO DE LIDERANÇA DE ASSOCIAÇÕES QUILOMBOLAS. NÃO COMPROVAÇÃO DA APLICAÇÃO REGULAR DOS RECURSOS FEDERAIS. AUSÊNCIA DE COMPROVANTES DE DESPESAS. JUNTADA DA MESMA DOCUMENTAÇÃO APRESENTADA A TÍTULO DE PRESTAÇÃO DE CONTAS. INSUFICIÊNCIA. INDÍCIOS DE FALSIDADE DE INFORMAÇÕES. IRREGULARIDADE DAS CONTAS. CONDENAÇÃO SOLIDÁRIA AO RESSARCIMENTO DO PREJUÍZO AO ERÁRIO. MULTA.

TOMADA DE CONTAS ESPECIAL (TCE)

Secretaria de Controle Externo da Educação, da Cultura e do Desporto (SecexEducação).

Aprecio a Tomada de Contas Especial (TCE) instaurada pela Fundação Cultural Palmares (FCP) contra Paulo Roberto da Silva, na condição de presidente do Instituto de Apoio Técnico aos Países do Terceiro Mundo (Iattermund) , em razão da não comprovação da aplicação dos recursos repassados pela União ao Iattermund por força do Convênio 28/2006 (Siafi 568.248) , cujo objeto foi a realização do "Curso de Etnodesenvolvimento e Capacitação de Lideranças de Associações Quilombolas" nos Estados de Alagoas e Sergipe.
2.	Os responsáveis foram citados, solidariamente, para apresentarem alegações de defesa ou recolherem as cofres públicos a totalidade da quantia repassada à convenente, acerca da ausência de comprovação da aplicação regular dos recursos federais em questão, ante as irregularidades listadas a seguir, extraídas do Parecer Financeiro 47/2014/CCONV (peça 1, p. 241- 43) e sintetizadas na instrução inserta à peça 3:
a) o relatório de cumprimento de objeto não foi apresentado de forma circunstanciada, o que dificultou a visualização das ações efetivamente executadas, especialmente no estado de Sergipe. Mesmo à luz de documentação complementar apresentada, não há comprovação das atividades realizadas naquele estado;
b) não comprovação de diversos itens, etapas e fases, conforme relação à peça 1, p. 225-229;
c) relatório de viagem para acompanhamento da execução física do convênio não permitiu constatar o atingimento do objeto do ajuste;
d) ausência de termos de homologação e adjudicação de despesas realizadas ou justificativas com embasamento legal para o caso de dispensas, em desobediência às subcláusulas I e II da seção II do Convênio (peça 1, p. 131-133) ;
e) ausência de contratos firmados com fornecedores e prestadores de serviço;
f) realização de despesas em data posterior à vigência do convênio;
g) não apresentação de comprovação financeira de despesas, comprovantes de embarque e não restituição do saldo do convênio.
3.	Em resposta, Paulo Roberto da Silva apresentou defesa composta pelos mesmos documentos entregues à concedente, intempestivamente, na fase interna do processo, os quais foram, naquela ocasião, analisados e refutados como prova da aplicação regular da verba pública.
4.	O Iattermund permaneceu silente, depois de regularmente citado, de modo que o processo deve prosseguir à sua revelia, em atenção ao disposto no art. 12, § 3º, da Lei 8.443/1992.
5.	No mérito, estou de acordo com os fundamentos lavrados na instrução da Secretaria de Controle Externo da Educação, da Cultura e do Desporto (SecexEducação) - transcrita no relatório precedente -, os quais agrego às minhas razões de decidir. 
6.	 A ilicitude mais grave apurada nos autos se refere à ocorrência descrita na alínea b do item 2 ("não comprovação de diversos itens, etapas e fases, conforme relação à peça 1, p. 225-229") , registrada no Parecer 3/2012 GT-CONV. Esse documento aponta uma série de serviços descritos no plano de trabalho em relação aos quais os gestores não comprovaram a despesa pública. Em outros casos, os documentos juntados à prestação de contas não foram aptos a comprovar os gastos a que se referiram.
7.	Sob a ótica do contraditório e da dialeticidade processual, caberia aos responsáveis contrapor os fatos irregulares, relacionados pela concedente, que embasaram as suas citações no âmbito deste Tribunal. Em vez disso, conforme mencionado anteriormente, o então presidente do Iattermund se limitou a juntar a mesma documentação remetida à FCP durante a fase interna desta TCE, cuja análise - não é demais ressaltar - resultara nas conclusões que sustentaram o seu chamamento no polo passivo do presente feito. 
8.	Ademais, consoante relata a unidade técnica, há, nos documentos apresentados pelo responsável, indícios de falsidade de informações. Cito, por exemplo, a existência de nota fiscal emitida por empresa sediada em município da Bahia, relativa a serviços de impressão e encadernação de mil cartilhas, após a vigência do convênio, isto é, depois do término do único curso de que se tem notícia nos autos, cuja possível realização se dera na cidade de União dos Palmares/AL.
9.	Desse modo, ante a fragilidade da documentação apresentada por Paulo Roberto da Silva, para efeito de contestação das irregularidades apuradas neste processo - evidenciadas nos Pareceres 3/2012-GT-CONV e 47/2014/CCONV (peça 1, p. 221-233 e 241-243) , bem como no Despacho 131/2014/CCONV/CG1/FCP/Minc (peça 1, p. 261-265) -, sou favorável à irregularidade das presentes contas, com fundamento no art. 16, inciso III, alíneas "b" e "c", da Lei 8.443/1992, à condenação dos responsáveis ao ressarcimento do dano ao erário, solidariamente, com aplicação de multa (art. 57 da mencionada norma legal) , em conformidade com o encaminhamento oferecido pela SecexEducação, também ratificado pelo Ministério Público junto ao TCU. 
	Ante o exposto, VOTO por seja aprovada a minuta de acórdão que submeto à consideração deste colegiado.	 
TCU, Sala das Sessões Ministro Luciano Brandão Alves de Souza, em 5 de fevereiro de 2019.
Ministro JOÃO AUGUSTO RIBEIRO NARDES 
Relator